臺灣高等法院刑事判決　　　　　　　　96年度上訴字第1900號
　上　訴　人　臺灣板橋地方法院檢察署檢察官
　被　　　告　丙○○
　選任辯護人　莊勝榮律師
上列上訴人因被告偽造文書案件，不服臺灣板橋地方法院95年度
訴字第416號，中華民國96年3月28日第一審判決（起訴案號：臺
灣板橋地方法院檢察署94年度偵字第9357號），提起上訴，本院
判決如下：
    主  文
上訴駁回。
    理  由
一、公訴意旨略以：被告丙○○與告訴人甲○○、乙○○均為至
    晟工業有限公司（下稱至晟公司）之股東，被告丙○○先後
    於民國（下同）87年5月11日及92年6月11日，未經告訴人甲○○、乙○○二人之同意，盜用告訴人甲○○、乙○○二人
    之印章，於至晟公司股東同意書偽蓋告訴人甲○○、乙○○
    之署名，並持向經濟部申請公司章程變更及公司變更登記由
    被告丙○○擔任至晟公司董事，足以生損害於告訴人甲○○
    、乙○○及主管機關經濟部對於公司管理之正確性，因認被
    告丙○○涉犯刑法第216條、第210條之行使偽造私文書及同
    法第214條之使公務員登載不實文書罪嫌云云。
二、按犯罪事實應依證據認定之，無證據不得認定犯罪事實；又
    不能證明被告犯罪者，應諭知無罪之判決，刑事訴訟法第15
    4條第2項、第301條第1項分別定有明文。而所謂認定犯罪事
    實之證據，係指足以認定被告確有犯罪行為之積極證據而言
    ，該項證據自須適合於被告犯罪事實之認定，始得採為斷罪
    資料，如未能發現相當證據，或證據不足以證明，自不能以
    推測或擬制之方法，以為裁判之基礎。苟積極證據不足為不
    利於被告事實之認定時，即應為有利於被告之認定，更不必
    有何有利之證據。又認定犯罪事實所憑之證據，雖不以直接
    證據為限，間接證據亦包括在內；然而無論直接或間接證據
　　，其為訴訟上之證明，須於通常一般之人均不致有所懷疑，
 　 而得確信其為真實之程度者，始得據為有罪之認定，倘其證
    明尚未達到此一程度，而有合理之懷疑存在時，即難遽採為
    不利於被告之認定（參照最高法院 30年上字第816號、76年
    台上字第4896號、40年臺上字第86號判例），又告訴人之告
　　訴，係以使被告受刑事訴追為目的，是其陳述是否與事實相
  　符，仍應調查其他證據以資審認（參照最高法院52年台上字
    1300號判例）。
三、查公訴人據以認定被告丙○○涉犯上揭犯行，無非係以告訴
    人甲○○、乙○○之指訴、證人林得榮、郭至晟之證述、至
　　晟工業有限公司股東同意書、有限公司增加資本登記資本額
  　查核報告書及至晟工業有限公司章程等為其主要論據。訊據
　　被告固供承有於 92年6月間，將告訴人甲○○、乙○○之印
  　章蓋印於至晟公司章程，及於至晟公司股東同意書簽立「甲○○」、「乙○○」之署名，嗣並持向經濟部辦理公司變更
    登記至晟公司董事即負責人為丙○○等事實，惟堅詞否認有
    何公訴人指訴之行使偽造私文書及使公務員登載不實等犯行
    ，辯稱：至晟公司於 87年5月間向經濟部辦理增資之事宜，
    係由原負責人郭明負責，伊並未參與。而告訴人甲○○、
    乙○○夫婦負責瑞明公司，郭明則係負責至晟公司，兩家
    公司係家族公司，有交互持股之情形，告訴人甲○○、乙○○自 77年間即將印章交予郭明全權處理，92年6月間，因
　　原負責人郭明突然過世，告訴人甲○○、乙○○便催促伊
  　趕快辦理至晟公司負責人變更登記事宜，伊係基於甲○○、
　　乙○○二人之授權，持該二人之印章辦理至晟公司負責人變
  　更登記，並無偽造文書之行為云云。經查：
(一)依卷附 77年2月16日由甲○○及郭明所簽之協議書內容所
    載：「立協議書人甲○○（以下稱甲方）郭明（以下稱乙
    方），茲經雙方同意有關房產及瑞明塑膠股份有限公司所有
    之產權債務協調如左明細：．．三、新莊市○○路 281巷28
    弄16號瑞明塑膠股份有限公司名下房地產權。四、瑞明塑膠
    股份有限公司之所有機器、設備、原料、債權及債務（1.2C
    T裕隆汽車、牌照000-0000汽車除外）。以上歸甲方所有。
    五、新莊市○○路 281巷12號瑞明塑膠股份有限公司名下房
    地產權歸乙方所有。．．．七、五股工業區暫編 8號土地、
    至晟工業有限公司名下之土地甲乙雙方各持有二分之一。．
    ．．」，有該協議書影本乙份在卷可參（見94年度他字第52
    7 號偵查卷第58頁），該協議書並未就被告、郭明於瑞明
    公司所登記之股權，或就告訴人甲○○、乙○○於至晟公司
    所登記之股權有所約定，而被告及郭明於瑞明公司尚持有
    股份分別為 400股及1100股，告訴人甲○○、乙○○於至晟
    公司出資額則各均為二十萬元，迄今均未變更登記等情，有
    經濟部中部辦公室95年12月5日經中三字第09530998830號書
    函所附至晟公司、瑞明公司登記案各乙份在卷可稽，並參酌
    證人即郭明及告訴人甲○○之母親林得榮於偵查中具結證
    稱：當初是分家，兩個人分兩家公司，一人一家，五股廠房
    是郭明、丙○○他們在處理云云，是被告、郭明及告訴
    人甲○○、乙○○各於瑞明公司及至晟公司有交互持股之情
    形，應堪認定。而告訴人甲○○、乙○○二人並因而於77年
    間將其等印章交由郭明，授權郭明得因公司所需而自行
    運用，另被告及郭明亦同將其等之印章交由告訴人甲○○
　　、乙○○二人，授權告訴人甲○○供處理瑞明公司相關事宜
  　等情，此據被告及告訴人甲○○、乙○○等供述在卷，因而
    並由被告及郭明負責至晟公司之經營管理，而瑞明公司則
    由告訴人甲○○、乙○○二人負責經營，此亦據被告及告訴
    人甲○○、乙○○二人供明在卷，是告訴人甲○○、乙○○
    二人將渠等印章交予郭明，以授權處理至晟公司相關事宜
    ，是被告所辯：瑞明公司、至晟公司係家族公司，彼此間有
    交互持股之情形，並各負責一公司，告訴人甲○○、乙○○
    有將印章交予郭明全權處理至晟公司相關事宜云云，應屬
    事實，而堪採信。
(二)87年5月11日至晟公司增資案部分：
　　依證人即慎方會計事務所負責人李美蘭於原審法院審理時到
  　庭證稱：伊有看過至晟公司 87年5月11日委託書、有限公司
    增加資本登記資本額查核報告書，該公司增資案是由當時至
    晟公司負責人郭明委託伊之事務所辦理，伊再轉給銓欣會
    計師事務所處理。該業務是郭明先和伊之事務所聯絡，告
    訴我們要增資的內容，我們再依據他提供的資料製作文件，
    股東同意書是我們統一制式做好後，由郭明帶回去給股東
    簽名及蓋章。被告沒有和伊接洽過 87年5月11日辦理增資事
    宜，都是郭明和伊聯絡，所有資料也是郭明自己親自送
    來給伊云云（見原審卷第113至117頁），另告訴人即證人甲○○於原審法院審理時亦證稱：至晟公司如果有事情需要股
    東協調，都是郭明跟伊聯繫云云（見原審卷第 139頁），
    是至晟公司於 87年5月間向經濟部辦理增資事宜時，應係由
    當時公司負責人郭明親自出面委由慎方會計事務所辦理，
    而告訴人甲○○、乙○○二人前並已將渠等之印章交予郭明
    ，以授權處理至晟公司相關事宜，自難認被告有何盜用告
    訴人甲○○、乙○○二人印章之犯行，被告所辯並未參與辦
    理至晟公司該次向經濟部辦理增資事宜云云，尚非無據。
(三)92年6月11日至晟公司變更登記部分：
    告訴人甲○○、乙○○一再指述被告未經渠等同意，即擅自
    盜用渠二人之印章辦理至晟公司負責人變更登記事宜，惟此
    為被告所否認，並辯稱：郭明過世後，甲○○、乙○○叫
    伊趕快去辦公司負責人變更登記事宜，伊係基於該二人之授
    權云云，茲依前所述，至晟公司依上開協議內容，分由被告
    及郭明負責管理經營，而告訴人甲○○、乙○○並將渠等
    印章交由郭明授權供處理至晟公司相關事宜，嗣至晟公司
    負責人郭明死亡，仍由被告負責管理經營，而依被告於原
    審法院審理時供稱：伊先生出殯後第二天早上，凌宛如到伊
    家，那時伊和凌宛如正好要下樓，甲○○看到伊，就告訴伊
    ，伊先生在瑞明公司的股份，他已經移轉好，他問伊，至晟
    公司伊先生的負責人名義已經辦了沒有，伊說還沒有，他說
    死人掛負責人的話，超過時間會被罰，叫伊趕快去辦，伊就
    說好，當時甲○○向伊說時，除了伊、凌宛如外，並沒有其
    他人在場，甲○○說完後在操作機器，甲○○和伊說話的地
    方，就在機器旁邊，說完話後，伊就出去辦事，甲○○就在
    機器旁邊做事。出殯前一天中午時，伊之大伯和大嫂就問伊
    說「我們的都辦好了，你的辦好了沒有，死人掛在那裡，超
    過時間，會被罰」，要伊趕快去辦，伊大嫂在旁邊也說對啊
    ，要趕快去辦，證人魏雪霙當時正好在靈堂前面云云（見原
    審卷第131、132頁），而此經原審法院審理時傳喚證人凌宛
    如、魏雪霙到庭並經隔離詢問，證人凌宛如證稱：在郭明
    出殯後的第二天，伊於早上九點多去被告家，甲○○應該中
　　午午飯前來被告家，伊剛好從樓上下來，要出去辦事情，只
  　有伊和被告、甲○○三個人，甲○○一開始說他已經辦好，
    並問丙○○是否已經辦好，丙○○說還沒有，甲○○表示死
    人掛在那邊，會被罰，甲○○講完就在樓下做事，因為被告
    家的一樓有機器，甲○○那時在操作機器，伊就陪被告出去
    辦事情云云（見原審卷第109至112頁），而證人魏雪霙則證
    稱：伊是郭明小孩的老師，郭明出殯前一天中午，伊有
    去被告家大門玄關旁邊靈堂上香，本來伊不認識乙○○及甲○○，是上香後有聽到一位男子找被告說，公司的事情趕快
    去辦，死人掛在那邊不是辦法，超過時間會被罰，伊問被告
    那個人是誰，被告說那個男子是她大伯，他身邊那各女子是
    她大嫂云云（見原審卷第125頁），證人凌宛如及魏雪霙雖
    非實際參與至晟公司負責人之變更登記，惟渠等均係就親耳
    見聞所為證述，並非屬傳聞證據，而互核上開證人凌宛如、
    魏雪霙之證詞及被告之供述，就告訴人甲○○、乙○○因至
    晟公司原負責人郭明死亡，而催促被告儘速處理至晟公司
    負責人變更登記事宜之時間、地點、在場人數及情狀等細節
    ，均無齟齬之處，至告訴人甲○○、乙○○雖於原審法院審
    理時證稱：甲○○係告訴被告要辦理瑞明公司的股份變更，
    郭明也是瑞明公司之股東，並非指至晟公司負責人變更事
    宜云云（見原審卷第141頁、第150頁），嗣經原審法院以證
    人凌宛如、魏雪霙之上開證詞質之告訴人二人，告訴人甲○○證稱：伊應該是要被告趕快辦理瑞明公司股份之變更，是
    在出殯很久才提到變更股份的事情，在出殯期間，伊都沒有
    提到這些事情云云（見原審卷第166頁），告訴人乙○○則
    證稱：因為郭明在瑞明公司有掛名，郭明死亡，看是否
    要退出股份，連同丙○○一起辦理，郭明死後第二天，伊
    先生就有通知丙○○，當時伊有在場，請丙○○拿證件給伊
    辦理云云（見原審卷第153頁），互核告訴人二人上揭所述
    ，渠等就告訴人甲○○究何時催促被告辦理郭明變更股份
    事宜之時間等關鍵情節，即有重大出入，所述是否屬實，已
    非無疑，再者，告訴人甲○○係瑞明公司之負責人，被告與
    郭明前並已將渠等之印章交予告訴人甲○○、乙○○，授
    權處理瑞明公司相關事宜，告訴人甲○○儘可自行為瑞明公
    司之變更登記，又豈有指示被告如何變更郭明於瑞明公司
    持有之股份之理，是應以證人凌宛如、魏雪霙上開證詞較為
    可採，足徵告訴人二人確有於郭明死亡後，曾催促被告辦
    理至晟公司負責人變更登記事宜，參諸告訴人甲○○、乙○○曾將印章交予被告之夫郭明全權處理至晟公司股東會議
    等相關事宜等情，則於郭明死亡後，被告既係郭明之配
    偶，而為郭明之法定繼承人，告訴人二人催促被告辦理至
    晟公司負責人變更登記事宜，應足認告訴人二人確有授權被
    告持渠等印章辦理上開變更負責人登記事宜，且查至晟公司
    原即協議由被告及郭明負責管理經營，並由郭明登記為
    公司負責人，茲郭明死亡，被告既原即負責公司之管理，
    並為郭明之法定繼承人，因而經由告訴人甲○○、乙○○
　　之同意，而為至晟公司負責人之變更，已難認有何偽造之犯
  　行，再者，被告僅係變更至晟公司負責人，告訴人甲○○、
    乙○○原所持有之至晟公司股份並無何影響，是否有因而生
    損害於告訴人甲○○、乙○○二人之情事，亦非無斟酌之餘
    地，是本件被告原即與郭明共同負責至晟公司之經營管理
    ，嗣並已獲告訴人甲○○、乙○○之同意，因而為公司負責
    人之變更，被告所為，核與刑法偽造私文書之構成要件尚有
    未合，是被告所辯郭明死亡後，告訴人二人有催促其處理
    至晟公司負責人變更登記事宜，其因告訴人二人之授權而辦
    理至晟公司負責人變更登記云云，應屬事實，而堪採信。
四、綜上所述，被告及郭明負責至晟公司之經營管理，而瑞明
　　公司則由告訴人甲○○、乙○○二人負責經營，告訴人甲○○、乙○○二人並因而於77年間將其等印章交由郭明，授
    權郭明得因公司所需而自行運用，至晟公司於87年5月間
　　向經濟部辦理增資事宜時，係由至晟公司原負責人郭明親
  　自出面處理，核與被告無涉，嗣於92年間，因至晟公司原負
    責人郭明死亡，被告因告訴人二人之催促委託而前往辦理
    至晟公司負責人之變更登記，亦難遽認被告有何偽造私文書
    之犯行，其因而向主管機關經濟部辦理公司負責人變更登記
    ，亦無使公務員登載不實之可言，此外復查無何積極證據足
    資証明被告涉有公訴人指述之上揭犯行，被告所辯並無何行
    使偽造私文書及使公務員登載不實等犯行云云，應堪採信。
    至證人林得榮於偵查時固證稱：甲○○亦有分得至晟公司名
    下土地二分之一云云（見94年度偵續字第380號偵查卷第33
    頁），而證人郭至晟於偵查時證稱：被告持有甲○○、乙○○之印章， 92年6月間寫至晟公司股東同意書時，甲○○、
    乙○○並未在場云云（見同上偵查卷第34頁），惟證人林得
    榮、郭至晟之上開證詞，與前述所認定被告與郭明及告訴
    人夫婦分別於上開瑞明公司、至晟公司有交互持股之情形，
    且告訴人二人於郭明死亡後，曾催促被告處理至晟公司負
    責人變更登記事宜等事實，並無矛盾之處，上開證詞亦無足
    以證明被告係未經告訴人二人之授權而辦理至晟公司負責人
    變更登記事宜，另卷附之至晟工業有限公司股東同意書、有
    限公司增加資本登記資本額查核報告書、至晟工業有限公司
    章程，僅能證明至晟公司有於87年5 月間向經濟部辦理增資
    之事宜，及被告有於 92年6月間持甲○○、乙○○之印章蓋
    印於至晟公司章程，並於至晟公司股東同意書簽立「甲○○
    」、「乙○○」之署名，持向經濟部辦理變更登記至晟公司
    負責人為丙○○等情，惟此並不能因而推認被告確有參與辦
    理至晟公司上開增資事宜，及未經告訴人二人授權即辦理至
    晟公司上開負責人變更登記。是被告犯罪尚屬不能證明，原
    審因而以不能證明被告犯罪，而為被告無罪之諭知，經核並
　　無不合，檢察官上訴意旨猶依告訴人甲○○、乙○○之指證
  　述，認被告未經渠等授權盜蓋渠等之印章，並前往辦理至晟
    公司增資事宜及負責人變更登記事宜，而認被告應負行使偽
    造私文書及使公務員登載不實等犯行，並指摘原審判決被告
    無罪係屬不當，惟此依上所述，其上訴尚難認有理由，應予
    駁回。
據上論斷，應依刑事訴訟法第368條，判決如主文。
本案經檢察官吳慧蘭到庭執行職務。
中　　華　　民　　國　　96　　年　　8 　　月　　3　　日
 　　　　　 刑事第五庭    審判長法　官　吳  敦
                                法　官　吳啟民
                                法　官　張傳栗
以上正本證明與原本無異。
如不服本判決，應於收受送達後十日內向本院提出上訴書狀，其
未敘述上訴之理由者並得於提起上訴後十日內向本院補提理由書
（均須按他造當事人之人數附繕本）。
                                書記官  李佩真
中　　華　　民　　國　　96　　年　　8 　　月　　3 　　日
